【裁判字號】    98,訴,2059
【裁判日期】    981231
【裁判案由】    營利事業所得稅
【裁判全文】
臺北高等行政法院判決
                                      98年度訴字第2059號
                                    98年12月10日辯論終結
原      告  日華通運有限公司
代  表  人  甲○○
被      告  財政部臺北市國稅局
代  表  人  乙○○
訴訟代理人  丙○○
上列當事人間營利事業所得稅事件，原告不服財政部中華民國98
年8 月10日台財訴字第09813510440 號（案號：第00000000號）
訴願決定，提起行政訴訟，本院判決如下：
    主  文
原告之訴駁回。
訴訟費用由原告負擔。
    事  實  及  理  由
一、事實概要：緣原告經營附駕駛之大客車租賃業，民國95年度
    營利事業所得稅結算申報，原列報營業收入淨額新臺幣（以
    下同）16,983,652元、營業虧損417,957 元及全年所得額25
    ,639元，案經被告通知提示帳簿、文據供核，惟逾期仍未提
    示，乃依同業利潤標準（行業標準代號：5333-11 ）淨利率
    14﹪核定營業淨利為2,377,711 元，加計非營業收入總額56
    8,162 元，核定全年所得額2,945,873 元，應補稅額725,32
    5 元。原告不服，申請復查，經被告復查決定以，查原告復
    查僅提示補列印之電腦檔上總分類帳、現金帳、日記帳、營
    業人銷售額與稅額申報書（401 ）及統一發票明細表等資料
    ，相關憑證迄未提示，致無從審酌為由，駁回其復查之申請
    。原告不服，提起訴願，遭決定駁回，遂提起本件行政訴訟
    。
二、本件原告主張：
  (一)訴之聲明：
    1.原處分、復查決定及訴願決定均撤銷。
    2.訴訟費用由被告負擔。
  (二)本案經被告以97年11月13日通知函（本院卷第16頁附件一）
    通知原告提示帳簿、文據供核，原告因委託之會計師事務所
    於96年6 月份倒閉，嗣後尋得原承辦人，始送回40餘箱的帳
    冊資料。惟原告家人不知其重要性，於原告不在家時，當成
    垃圾處理掉。查原告就系爭相關憑證因被家人當成垃圾丟棄
    而無法提示，然原告已尋得原承辦人取得補列印之電腦檔上
    分錄簿、分類帳、日記帳、現金帳、發票明細表（本院卷第
    34頁附件八），用以證明原告95年度營業確係虧損，該電腦
    檔無法作假，至為明顯，被告於其復查決定書內謂改制前行
    政法院著有61年判字第198 號判例及71年度判字第1219號判
    決可資參照，然當時不是沒有電腦，就是電腦不普及或功能
    不佳，時空變遷，稽查手段自應與時俱進，才能不陷於窠臼
    。
  (三)原告係經營遊覽車客運業（被告謂附駕駛之大客車租賃業）
    ，本業甚難經營，98年政府開放大陸人士來台觀光才稍有起
    色，此可從多方訊息得知，95年時本業經營甚為慘澹，被告
    只因原告無法充分提出憑證（然電腦檔均已詳細載明），即
    以同業利潤標準淨利率14% 片面核定原告營業淨利為2,377,
    711 元，加計非營業收入總額568,162 元，而課徵原告應繳
    營利事業所得稅725,795 元，原告已經營虧損而無法再繳納
    如此高額之稅金。財政部在其訴願決定書內亦闡明納稅義務
    人違背「協力義務」，即產生由稅捐稽徵機關片面核定等「
    不利益之後果」，今原告已提出「電腦檔」供查，已盡「協
    力義務」，何能再給原告「不利益之後果」？既知是「不利
    益之後果」，又何忍讓人民負擔？
三、被告則以：
  (一)訴之聲明：
    1.駁回原告之訴。
    2.訴訟費用由原告負擔。
  (二)按「稽徵機關進行調查或復查時，納稅義務人應提示有關各
    種證明所得額之帳簿、文據；其未提示者，稽徵機關得依查
    得之資料或同業利潤標準，核定其所得額。……納稅義務人
    已依規定辦理結算申報，但於稽徵機關進行調查時，通知提
    示有關各種證明所得額之帳簿、文據而未依限期提示者，稽
    徵機關得依查得之資料或同業利潤標準核定其所得額；……
    。」及「本法第83條所稱之帳簿文據，其關係所得額之一部
    或關係課稅年度中某一期間之所得額，而納稅義務人未能提
    示者，稽徵機關得就該部分依查得資料或同業利潤標準核定
    其所得額。」為所得稅法第83條第1 項、第3 項及同法施行
    細則第81條第1 項所規定。
  (三)按稅捐稽徵機關在核定稅額過程中，須納稅義務人協同辦理
    者所在多有，學理上稱為納稅義務人之協力義務，包括申報
    義務、記帳義務、提示文據義務等，納稅義務人違背上述義
    務，在行政實務上即產生由稅捐稽徵機關片面核定等不利益
    之後果，而減輕稽徵機關之證明程度。
  (四)納稅義務人於稽徵機關進行調查或復查時，有提供帳證供查
    核之義務，如未能提示帳證供查核，稽徵機關即得依同業利
    潤標準核定所得額，首揭所得稅法規定甚明，且所謂未提示
    ，兼指帳簿文據全部未提示，或雖提示而有不完全、不健全
    或不相符者均有其適用，改制前行政法院著有61年判字第19
    8 號判例及71年度判字第1219號判決可資參照。本件原告逾
    期未提示帳簿文據，經被告按其申報之行業標準代號（5333
    -11 ）同業利潤標準核定其95年度所得額，復查及訴願均未
    能提示相關憑證，被告以其復查之申請無從審酌，維持原核
    定，訴願決定遞予維持，尚無不合。玆原告仍執前詞爭執，
    惟因其未善盡保存帳簿憑證之義務，致未能提示相關帳證供
    核，被告依首揭規定核定95年度全年所得額2,945,873 元，
    並無不合。
四、經查：
  (一)按所得稅法第83條第1 項、第3 項：「稽徵機關進行調查或
    復查時，納稅義務人應提示有關各種證明所得額之帳簿、文
    據；其未提示者，稽徵機關得依查得之資料或同業利潤標準
    ，核定其所得額。……納稅義務人已依規定辦理結算申報，
    但於稽徵機關進行調查時，通知提示有關各種證明所得額之
    帳簿、文據而未依限期提示者，稽徵機關得依查得之資料或
    同業利潤標準核定其所得額；……。」。次按所得稅法施行
    細則第81條第1 項：「本法第83條所稱之帳簿文據，其關係
    所得額之一部或關係課稅年度中某一期間之所得額，而納稅
    義務人未能提示者，稽徵機關得就該部份依查得資料或同業
    利潤標準核定其所得額。」。
  (二)按稅捐稽徵機關在核定稅額過程中，須納稅義務人協同辦理
    者所在多有，學理上稱為納稅義務人之協力義務，包括申報
    義務、記帳義務、提示文據義務等，納稅義務人違背上述義
    務，在行政實務上即產生由稅捐稽徵機關片面核定等不利益
    之後果，而減輕稽徵機關之證明程度。
  (三)納稅義務人於稽徵機關進行調查或復查時，有提供帳證供查
    核之義務，如未能提示帳證供查核，稽徵機關即得依同業利
    潤標準核定所得額，首揭所得稅法規定甚明。本件被告已於
    97年6 月3 日送達調帳函，請原告提供營業稅申報書、營業
    稅繳款書、統一發票、購買證等帳證，此有調帳函及掛號回
    執附於原處分卷第36、37頁可憑，乃原告迄於復查程序始提
    供總分類帳、現金帳、日記帳、發票明細表等，致被告無以
    勾稽查核，是被告逕按同業利潤標準核定其95年度所得額，
    核無不合。
  (四)原告雖主張其帳簿憑證因誤被家人當成垃圾丟棄，故無法提
    示云云，惟查原告代表人自承其經營公司已有28年（見準備
    程序筆錄），其對於營利事業每年應辦理結算申報及應妥善
    保存帳證，自然知之甚詳，乃其陳稱因會計師事務所倒閉，
    事後才將所有帳證委由快遞以3 、40箱紙箱送達公司，家中
    子女簽收後隨意置放樓梯口，才會被資源回收業者誤為垃圾
    而回收遺失云云，實與常情有違，難以採信。況原告有善盡
    保存帳簿憑證及提出之義務，已詳如前述，其縱有前述過失
    ，亦難諉卸其協力義務，原告主張核無可採。
五、從而，原處分於法並無違誤，訴願決定予以維持，核無不合
    。原告訴請撤銷，為無理由，應予駁回。
六、據上論結，本件原告之訴為無理由，爰依行政訴訟法第98條
    第1 項前段，判決如主文。
中    華    民    國    98    年    12    月    31    日
                       臺北高等行政法院第四庭
                               審判長法  官  黃  本  仁
                                     法  官  陳  秀  
                                     法  官  李  玉  卿
上為正本係照原本作成。
如不服本判決，應於送達後20日內，向本院提出上訴狀並表明上
訴理由，如於本判決宣示後送達前提起上訴者，應於判決送達後
20日內補提上訴理由書（須按他造人數附繕本）。
中    華    民    國    98    年    12    月    31    日
                                     書記官  陳  又  慈


司法院資訊處製作；財團法人民間司法改革基金會備份。
